# Apendices {.unnumbered}

# Distribución t {#sec-distribucion-t}

La tabla que sigue despliega los valores críticos de la distribución t para diferentes niveles de significanza y grados de libertad (GL). Los niveles de significanza indican un test no direccional. Para una prueba unidireccional se usará el nivel inmediatamente superior.

```{r, include=FALSE}
library(tidyverse)
```

```{r significance-table-t-distribution, echo=FALSE}
#Create table of significant values
sig.levels <- c(.2, .1, .05, .025, .02, .01)

myData <- data.frame(
  df = as.character(1:30),
  twenty = qt(1-.1,df=1:30),
  ten = qt(1-.05,df=1:30),
  five = qt(1-.025, df=1:30),
  two = qt(1-.01, df=1:30),
  one = qt(1-.005, df=1:30)
)

knitr::kable(myData, 
             col.names = c("Grados","p < 0,20",
                                   "p < 0,10","p < 0,05","p < 0,02","p < 0,01"),
             digits=3,
             format.args = list(decimal.mark = ","),
             caption = "Valores críticos de t por nivel de significanza y grados de libertad.",
             booktabs = TRUE
             )
```

# Valores críticos del test de signo {#sec-valores-críticos-del-test-de-signo}

La tabla (\@ref(tab:significance-table-sign-test)) muestra valores críticos de W para diferentes valores de N. Para que sea significativo W tiene que ser menor o igual al valor.

```{r significance-table-sign-test,echo=FALSE}

options(knitr.kable.NA = '-')
data.frame(
  N=5:25,
  five = c(0,0,0,1,1,1,2,2,3,3,3,4,4,5,5,5,6,6,7,7,7),
  two_five = c(NA,0,0,0,1,1,1,2,2,2,3,3,4,4,4,5,5,5,6,6,7),
  double_o_one = c(NA,NA,0,0,0,0,1,1,1,2,2,2,3,3,4,4,4,5,5,5,6)
           ) %>% 
  
knitr::kable( 
             col.names = c("N","0,05",
                                   "0,025","0,01"),
             format.args = list(decimal.mark = ","),
             caption = "Valores críticos de W en el test de signo por N.",
             booktabs = TRUE
             )
```

# Distribución $\chi^2$ {#chi-square-disrtibution}

La tabla que sigue despliega los valores críticos de la distribución $\chi^2$ para diferentes niveles de significanza y grados de libertad (GL). Los niveles de significanza indican un test no direccional.

```{r, include=FALSE}
library(tidyverse)
```

```{r significance-table-chi-squared-distribution, echo=FALSE}
#Create table of significant values
sig.levels <- c(.2, .1, .05, .025, .02, .01)

myData <- data.frame(
  df = as.character(1:30),
  twenty = qchisq(1-.2,df=1:30),
  ten = qchisq(1-.1,df=1:30),
  five = qchisq(1-.05, df=1:30),
  two_five = qchisq(1-.025, df=1:30),
  one = qchisq(1-.01, df=1:30),
  zero_one = qchisq(1-.001, df=1:30)
)

knitr::kable(myData, 
             col.names = c("GL","p < 0,20",
                                   "p < 0,10","p < 0,05","p < 0,02","p < 0,01","p < 0,001"),
             digits=3,
             format.args = list(decimal.mark = ","),
             caption = "Valores críticos de χ2 por nivel de significanza y grados de libertad.",
             booktabs = TRUE
             )
```
